臺灣臺北地方法院民事判決　　　　　　　　　　　　九十二年度訴字第二０四三號
　　原　　　告　丙○○
　　法定代理人　丁○○○
　　訴訟代理人　李永然律師
　　　　　　　　鍾周亮律師
　　複　代理人　陳淑芬律師
　　　　　　　　李宗憲律師
　　被　　　告　戊○○
　　訴訟代理人　陳維鈞律師
　　　　　　　　吳旭州律師
　　　　　　　　吳宗輝律師
右當事人間請求返還信託款事件，本院於民國九十三年二月二十七日言詞辯論終結，
判決如下：
    主  文
原告之訴駁回。
訴訟費用由原告負擔。
    事  實
甲、原告方面：
一、聲明：
    被告應將坐落於台北市○○區○○段三八之十地號土地所有權應有部分十萬分之
    三萬七千二百四十五，及同地段二六之三地號土地所有權應有部分十萬分之三萬
    七千二百四十五移轉登記予原告與被告公同共有（共有比例為原告四分之三，被
    告四分之一）。
二、陳述：
（一）訴外人鄭金塗（已歿）係被告之父親，於民國五十四年六月間，向訴外人陳雙
      連購買坐落於台北市○○區○○段一六九地號土地，信託登記於被告名下，嗣
      該土地於六十八年間經地籍圖重測為台北市○○區○○段一小段二二四地號，
      再於八十一年經台北市政府地政處公告徵收，於八十六年十一月由被告按徵收
      程序領回抵價地，地號為台北市○○區○○段三八之十及同地段二六之三地號
      ，被告就上開土地所有權應有部分各為十萬分之三萬七千四百二十五（下稱系
      爭土地）。鄭金塗於系爭土地辦理區段徵收之際，於八十五年間向台北市地政
      處表明系爭土地為其信託登記被告名下，其為真正所有權人，請求台北市地政
      處通知其前往抽籤及領取土地所有權狀，並發函通知被告應將系爭土地之所有
      權狀交由其保管，但被告並不予置理。嗣鄭金塗於八十九年八月二十一日死亡
      ，與被告間之信託關係當然終止，被告自應將系爭土地返還予鄭金塗之全體繼
      承人（即原告之父鄭奇松、被告），因鄭金塗曾於八十九年八月九日書立代筆
      遺囑，將所有財產遺贈予鄭奇松，而鄭奇松於九十年一月九日自書遺囑，將其
      財產全部遺贈與原告，嗣鄭奇松於九十年十月十五日死亡，故原告自得基於繼
      承、不當得利，並類推適用民法第五百四十一條規定，請求被告移轉系爭土地
      為原告與被告公同共有（共有比例為原告四分之一、被告四分之一）；又縱認
      鄭金塗與被告間並無信託關係，鄭金塗本意係暫將系爭土地所有權登記為被告
      之無名契約，被告對於系爭土地並無任何管理處分權，故鄭金塗死亡後，無名
      契約關係消滅，被告取得系爭土地之所有權亦無法律上之原因，原告基於繼承
      、不當得利之法律關係，亦得請求被告返還系爭土地。
（三）對被告抗辯所為之陳述：
  １、鄭金塗於八十五年一月間與鄭奇松一同至陳秀俠代書事務所，請陳秀俠代其向
      台北市政府地政處申請就信託登記於被告名下，位於台北市○○段○○段二二
      四地號土地區段徵收抵費地抽籤分配作業時，應通知鄭金塗本人；八十六年四
      月間前往本院公證處辦理授權書之公證，於八十九年八月在律師見證下，書立
      代筆遺囑；在八十四年至八十七年間經常與家人出國旅遊，故其在八十五年至
      八十九年間精神狀況良好，並無心神喪失或精神耗弱之情。至於鄭奇松自書遺
      囑部分，亦經本院九十一年度家訴字第一六一號判決認定為真正。
  ２、鄭金塗之代筆遺囑雖未保留被告之特留分，然被告依法僅得行使扣減權，使遺
      囑侵害其特留分部分失其效力而已，尚難謂鄭金塗之代筆遺囑因未保留特留分
      而無效。至於鄭奇松自書遺囑侵害訴外人鄭俊鋒、鄭俊樺、鄭請倩等人特留分
      部分，因渠等並未行使扣減權，故於原告之請求並無影響。
三、證據：
    提出土地登記謄本、申請書、存證信函、代筆遺囑、遺囑、律師函、照片、贈與
    契約、九十二年度偵字第一○○八七號為證；並聲請訊問證人乙○○。
乙、被告方面：
一、聲明：
    原告之訴駁回。
二、陳述：
（一）五十四年間被告年紀甚輕，長輩間之財產處理事項或理財活動非被告所得過問
      ，原告對於系爭土地係鄭金塗信託登記於被告名下之事實，應負舉證責任。鄭
      金塗於八十四年間內腦部外傷開刀住院治療，該外傷對於腦部造成永久性之傷
      害，其記憶、表達、行動及認知等能力嚴重受損並無法處理日常生活，迄至八
      十九年八月二十一日死亡時仍未恢復，故原告提出之申請書及存證信函並非真
      正。況該二文書縱為真正，仍不足以證明系爭土地係鄭金塗信託登記於被告名
      下。
（二）鄭金塗於五十四年間向陳雙連購買含系爭土地在內之土地四筆，分別登記在鄭
      金塗、被告母親鄭林水鴨、兄長鄭奇松（即原告之父親）及被告名下，鄭金塗
      買所買受之四筆土地，其中登記在家人名下之土地，係分別贈與被告之母親、
      兄長及被告，鄭金塗在購買系爭土地時，被告與鄭奇松之經濟能力相同，鄭奇
      松最後亦取得所有權，故鄭金塗當時不可能有不同之意思；況鄭金塗於辦理土
      地所有權移轉登記後，即將系爭土地之所有權狀交付予被告，被告亦自取得系
      爭土地之所有權狀後繳納系爭土地之相關稅賦，被告係基於所有權人之地位管
      理系爭土地。且鄭金塗生前將其全部財產贈與寶臣公司（代表人鄭奇松），並
      未包括系爭土地，足見當時鄭金塗亦未認定系爭土地係信託登記予被告，原告
      提出之申請書、存證信函縱使為真，亦係鄭金塗在外力介入下所為。
（三）又系爭土地縱係鄭金塗信託登記予被告，信託契約亦因具有不法原因而無效，
      而鄭金塗之遺囑縱為真正，因鄭金塗將全部遺產遺贈與鄭奇松，亦侵害被告之
      特留分，而鄭奇松將全部財產遺贈與原告，亦侵害其餘繼承人即鄭俊峰、鄭俊
      樺、鄭詩倩之特留分，故系爭土地應為兩造、鄭俊峰、鄭俊樺、鄭詩倩公同共
      有，原告請求將系爭土地移轉登記予被告，於法亦有不合。
三、證據：
    提出土地登記謄本、田賦實物繳納通知書、所有權狀、公農田水利會會費徵收
    單為證；並聲請訊問證人鄭杪肚、甲○○。
丙、本院依職權調閱本院九十一年度家訴字第一六一號、向台北市士林地政事務所調
    閱八十五年士林字第九○八五號抵押權設定相關文件；囑託法務部調查局鑑定鄭
    金塗之筆跡。
    理  由
甲、程序方面：
    按訴狀送達後，原告不得將原訴變更或追加他訴，但請求之基礎事實同一者、擴
    張或減縮應受判決事項之聲明者，不在此限，為民事訴訟法第二百五十五條第一
    項第二、三款所明定。本件原告原依繼承、信託物返還請求權，起訴請求被告移
    轉系爭土地所有權；嗣於九十三年一月二十九日，追加本於無名契約及不當得利
    之法律關係（見本院卷（二）第一○五頁），並於九十三年二月五日變更起訴聲
    明，請求被告移轉系爭土地為原告與被告公同共有（共有比例為原告四分之三，
    被告四分之一，此有民事呈報狀足參（見本院卷（二）第一二七至一二八頁）。
    因其請求之基礎事實同一，故有關訴訟標的之追加，於法並無不合，而其起訴聲
    明之變更，核屬減縮應受判決之聲明，於法亦無不合，應予准許。
乙、實體方面：
一、原告起訴主張：鄭金塗於五十四年六月間，向陳雙連購買坐落於台北市○○區○
    ○段一六九地號土地，信託登記於被告名下，嗣該土地於六十八年間經地籍圖重
    測為台北市○○區○○段一小段二二四地號，再於八十一年經台北市政府地政處
    公告徵收，被告於八十六年十一月按徵收程序領回系爭土地，因鄭金塗已於八十
    九年八月二十一日死亡，其與被告間之信託關係當然終止，被告於信託關係終止
    後，自應將系爭土地返還予鄭金塗之全體繼承人（即原告父親鄭奇松與被告），
    因鄭金塗曾於八十九年八月九日書立代筆遺囑，將所有財產遺贈予鄭奇松，而鄭
    奇松則於九十年一月九日自書遺囑，將全部財產遺贈與原告，且鄭奇松亦已於九
    十年十月十五日死亡，故原告自得基於繼承、不當得利，並類推適用民法第五百
    四十一條規定，請求被告移轉系爭土地為原告與被告公同共有（共有比例為原告
    四分之三、被告四分之一）；又縱認鄭金塗與被告間並無信託關係，鄭金塗係暫
    將系爭土地所有權登記於被告名下，與被告成立無名契約，鄭金塗死亡後，無名
    契約關係消滅，被告取得系爭土地之所有權亦無法律上之原因，原告基於繼承、
    不當得利之法律關係，亦得請求被告移轉系爭土地之所有權為兩造公同共有（共
    有比例為原告四分之三、被告四分之一）等語。
二、被告則以：鄭金塗於五十四年間同時購買包含系爭土地在內之土地四筆，其中三
    筆分別登記於家庭成員名下（即被告之母親、兄長鄭奇松及被告），鄭金塗於辦
    理系爭土地所有權移轉登記後，將系爭土地之所有權狀交付被告，並由被告負責
    繳納土地相關稅費，而鄭金塗登記於鄭奇松名下之土地，鄭奇松亦取得土地所有
    權，故鄭金塗將系爭土地登記被告名下，係贈與被告而非信託。又鄭金塗於八十
    四年間因腦部外傷開刀，造成腦部永久性之傷害，無法自理日常生活，故原告提
    出之申請書及存證信函並非真正。況鄭金塗將系爭土地登記被告名下之本意縱為
    信託，因該信託關係具有不法原因而無效。且被告為鄭金塗之繼承人，鄭金塗將
    全部財產遺贈予鄭奇松，侵害被告之特留分，而鄭奇松將其財產全部遺贈予原告
    ，亦侵害鄭俊峰、鄭俊樺、鄭詩倩等人之特留分，故系爭土地應為兩造及鄭俊峰
    、鄭俊樺、鄭詩倩公同共有，原告不得單獨請求被告移轉等語，資為抗辯。
三、原告主張系爭土地為鄭金塗於五十四年間購買，登記於被告名下之事實，為被告
    所不爭執，堪信為真。本件兩造所爭執者為，鄭金塗與被告間有無成立信託關係
    ？鄭金塗之代筆遺囑及鄭奇松之自書遺囑之真偽？遺囑侵害特留分，在被侵害人
    行使扣減權前，被侵害人是否為遺產之公同共有人？經查：
    （一）按當事人主張有利於己之事實者，就其事實有舉證之責任。但法律別有規
          定，或依其情形顯失公平者，不在此限。民事訴訟法第二百七十七條定有
          明文。又稱信託者，謂委託人將財產權移轉或為其他處分，使受託人依信
          託本旨，為受益人之利益或為特定之目的，管理或處分信託財產之關係。
          信託法第一條定有明文。所謂信託行為，係指委託人授與受託人超過經濟
          目的之權利，而僅許可其於經濟目的範圍內行使權利之法律行為而言，就
          外部關係言，受託人固有行使超過委託人所授與之權利，就委託人與受託
          人之內部關係言，受託人仍應受委託人所授與權利範圍之限制。而信託關
          係係因委託人信賴受託人代其行使權利而成立。應認委託人有隨時終止信
          託契約之權利。（最高法院六十六年度台再字第四二號判例參照），故信
          託關係之成立，必須委託人與受託人間，達成信託之合意；委託人基於特
          定之信託目的，將財產權移轉或為其他處分，授與受託人超過經濟目的之
          權利，使受處分受託財產，始足當之。本件原告主張鄭金塗與被告間就系
          爭土地之登記，成立信託關係，應就其事實負舉證責任，且由原告負舉證
          責任，並無顯失公平之情形。
    （二）原告提出鄭金塗於八十五年十一月一日之申請書及八十五年十一月二十一
          日之存證信函（見本院卷第十三至十六頁），主張系爭土地為鄭金塗信託
          登記於被告名下。前開文件上鄭金塗之簽名雖經本院檢同鄭金塗於本院公
          證之授權書，及士林地政事務所檢送之土地登記申請書，囑託法務部調查
          局鑑定後，經法務調查局以歸納分析法、特徵比對法鑑定結果，認鄭金塗
          之筆跡均相同，此有卷附兩造所不爭執之法務部調查局鑑定通知書可參（
          見本院卷第）。又本院送鑑樣本之一授權書，係經本院公證處公證，且公
          證時，鄭金塗並未委任第三人辦理，故授權書上鄭金塗之簽名，應係鄭金
          塗本人所為，系爭申請書及存證信函上鄭金塗之簽名，既與授權書之簽名
          特徵相同，則原告主張申請書及存證信函之簽名為鄭金塗所為，即屬有據
          。而系爭申請書係由鄭金塗委託代書陳秀俠書寫，由鄭金塗簽名等情，亦
          據陳秀俠於台灣士林地方法院檢察署證述屬實，有卷附兩造所不爭之台灣
          士林地方法院九十二年度偵字第一○○八七號不起訴處分書足參（見本院
          卷（二）第一一五頁）。惟查系爭申請書所載內容，主要係在於表明系爭
          土地為鄭金塗出資購買，信託登記於被告名下，與系爭存證信函之內容並
          無出入，足認申請書及存證信函之內容係鄭金塗之意思。然鄭金塗已於八
          十九年間過世，鄭金塗究係在何種情況下書立前開二文件，已無從查考；
          而證人乙○○雖證稱鄭金塗曾向其抱怨女兒不孝，並說內湖有一塊地，女
          兒不還他，其認為係鄭金塗家務事，所以不便過問，並曾陪同鄭金塗至被
          告博愛路沅陵街珠寶店向被告要土地云云（見本院卷（二）第八四、第八
          六頁），然此係乙○○事後之見聞，並不能證明鄭金塗於五十四年間將系
          爭土地登記予被告之意思為信託關係；況乙○○係鄭金塗、鄭奇松遺囑之
          見證人，此有原告提出之代筆遺囑、自書遺囑足參（見本院卷（一）第二
          一至二二頁、第二四頁），顯見乙○○與鄭家間之關係，並非泛泛之交，
          倘鄭金塗確曾向其抱怨女兒不孝，不還土地，則以乙○○與鄭家間之交情
          ，縱係家務事，亦應會進一步瞭解事實原委，不可能不予追問，故其前開
          證述，並無可取。而鄭金塗購買系爭土地時，被告年僅十四歲，被告鄭金
          塗逕將系爭土地登記於被告名下，亦難認有與被告成立信託之合意。故原
          告主張鄭金塗與被告成立信託關係云云，並無可取。
    （三）原告對於被告所辯，鄭金塗於五十四年間同時購買包含系爭土地在內之土
          地四筆，並將四筆土地分別登記於鄭金塗本人、配偶及子女名下之事實，
          並不爭執，堪信為真。而鄭金塗於購地後，除於土地上興建房屋供其兄長
          居住外，並將土地交由其兄長耕作，土地之相關稅賦除系爭土地由被告繳
          納外，其餘均由證人鄭杪肚家人繳納等情，已據鄭杪肚證述在卷（見本院
          卷（二）第四○頁），被告自行繳納地價稅等相關稅賦，亦有被告提出之
          田賦實物繳納通知書足憑（見本院卷（一）第三○二至三一四頁）；另證
          人甲○○證稱，鄭金塗在鄉下買的第一批土地，分成四分，鄭金塗、鄭林
          水鴨、鄭奇松及被告各一分，後來在土地上蓋一棟房子，是給鄭金塗哥哥
          住的，鄭金塗哥哥死後，房子由他太太及子女居住等語（見本院卷（一）
          第三六五至三六六頁）。原告對於被告所辯鄭金塗於辦理系爭土地移轉登
          記後，將所有權狀交付被告，並由被告繳納地價稅之事實，復不爭執，則
          鄭金塗於購得系爭土地後，將土地交由其兄長耕作，且將所有權狀交付予
          被告，足見其並無自行管理、處分系爭土地之行為；又鄭金塗購地時，除
          系爭土地登記被告名下外，其餘三筆土地分別登記在其家族成員名下，其
          中登記於原告父親鄭奇松名下之土地即台北市○○區○○段七八－三地號
          土地，目前登記為原告母親丁○○○所有，而丁○○○係於八十六年十二
          月間基於贈與取得系爭土地所有權，此有被告提出且為原告所不爭之土地
          登記謄本足參（見本院卷（一）第一七九頁），可見鄭奇松有權自由處分
          鄭金塗登記於其名下之土地，該地既為鄭金塗購買登記於鄭奇松名下，非
          鄭奇松出資購得，則鄭奇松得以取得土地所有權，自係基於鄭金塗之贈與
          ，而鄭金塗同時購買四筆土地，分別登記於家庭成員名下，衡情其於登記
          時應無可能有不同之意思，其登記於被告名下之系爭土地，自亦係基於贈
          與之意思為之，被告於取得系爭土地所有權後，自行繳納地價稅等相關費
          用，已有受領並自行管理系爭土地之意思，故被告辯稱鄭金塗將系爭土地
          登記其名下，係將土地贈與被告，即屬可取。鄭金塗嗣於八十五年間發函
          台北市政府地政處及被告，表示系爭土地係其信託登記被告名下，亦僅係
          其事後意思之變更，並不影響已成立贈與契約之效力。
四、綜據右述，原告主張系爭土地係鄭金塗信託或借名登記被告名下，並無可取，被
    告辯稱系爭土地為鄭金塗所贈與，洵屬有據。則原告基於繼承、不當得利及委任
    之法律關係，請求被告移轉系爭土地所有權為原告與被告公同共有（共有比例為
    原告四分之三、被告四分之一），即無理由，應予駁回。
五、本件事證已臻明確，兩造其餘攻擊防禦方法及舉證，經斟酌後，認於判決結果均
    無影響，毋庸一一論述，附此敘明。
六、結論：
    原告之訴為無理由，依民事訴訟法第七十八條，判決如主文。
中　　　華　　　民　　　國　　九十三　　年　　　三　　　月　　二十三　　日
                              民事第五庭  法  官    吳素勤
正本係照原本作成
如對本判決上訴，須於判決送達後廿日內向本院提出上訴狀
中　　　華　　　民　　　國　　九十三　　年　　　三　　　月　　二十三　　日
                                          書記官    曾寶生
